【裁判字號】    98,訴,1792
【裁判日期】    981119
【裁判案由】    土地增值稅
【裁判全文】
臺北高等行政法院判決
                                      98年度訴字第1792號
                                     98年11月5日辯論終結
原      告  甲○○○
被      告  桃園縣政府地方稅務局
代  表  人  乙○○（局長）
訴訟代理人  丙○○
上列當事人間土地增值稅事件，原告不服桃園縣政府中華民國98
年7 月10日府法訴字第0980171553號訴願決定，提起行政訴訟。
本院判決如下：
    主  文
原告之訴駁回。
訴訟費用由原告負擔。
    事實及理由
一、程序事項：
    本件原告經合法通知，未於言詞辯論期日到場，依行政訴訟
    法第218 條準用民事訴訟法第386 條、第385 條第1 項前段
    規定，核無民事訴訟法第386 條所列各款情形，爰依到場被
    告之聲請，由其一造辯論而為判決。
二、事實概要：
    原告所有坐落桃園市○○段164 、195 地號等2 筆土地（以
    下簡稱系爭土地），於民國（下同）94年12月22日經臺灣桃
    園地方法院（以下簡稱桃園地院）民事執行處強制執行拍賣
    ，由訴外人林永發拍定取得，桃園地院民事執行處函請被告
    核算應課徵之土地增值稅，經被告按一般用地稅率核計土地
    增值稅新臺幣（下同）243,410 元，並函請法院代為扣繳在
    案，嗣原告於98年3 月3 日向被告申請系爭土地按土地稅法
    第39條之2 第4 項規定，以89年1 月28日當期之公告土地現
    值為原地價，計算漲價總數額，課徵土地增值稅，並依稅捐
    稽徵法第28條第2 項規定退稅，經被告以98年4 月2 日桃稅
    土字第0980066583號函否准其所請。原告不服，提起訴願，
    復遭桃園縣政府決定駁回，遂向本院提起行政訴訟。
三、本件原告主張：
(一)、按稅捐稽徵法第28條第1 項、第2 項之規定，若屬納稅義務
    人「本人」之錯誤而溢繳稅額者，得在繳納日起算5 年以內
    請求退還；但若屬政府機關之錯誤或可歸責於稽徵機關致納
    稅義務人溢繳稅額者，其退稅款不以5 年以內為限，5 年以
    外之稅款亦得退還之，至稽徵機關自己知有錯誤依職權辦理
    退稅之2 年期間，依同法條第4 項、第5 項之規定，均自新
    修正稅捐稽徵法第28條公布實施時起算，具有溯及既往之效
    力。次按土地稅法第39條之2 所規定之不課徵土地增值稅，
    與依第39條之3 規定，必須由當事人檢附文件以證明該地為
    農地並作農業使用，稽徵機關始作成不課徵土地增值稅之情
    形不同，故符合土地稅法第39條之2 第4 項規定之農地，稽
    徵機關有依該法條課徵土地增值稅之義務，不待人民之申請
    ，稽徵機關應依職權作成符合該法條規定之行政處分，並於
    知悉該事實後，依稅捐稽徵法第28條規定職權辦理退稅，縱
    屬逾5 年之案件亦同。
(二)、符合土地稅法第39條之2 第4 項規定之農地，稽徵機關疏未
    作成免稅之處分者，當事人當得依行政程序法第34條規定，
    申請稽徵機關利己而為許可或認可之行政處分，此項申請，
    參照第35條之立法理由，係指人民基於法規規定，為自己利
    益，請求行政機關為許可、認可或其授益之公法上意思表示
    益明，稽徵機關核符許可後，應將溢繳稅款退還執行法院，
    經財政部93年12月14日台財稅字第09304562940 號函釋略以
    ，法院拍賣之土地經核課增值稅後申請適用減免致有應退之
    稅款，應交執行法院重行分配有案，自係原告為自己利益，
    而向被告申請許可授益案件，則行政程序法第34條賦予人民
    有請求行政機關依法行政之權利並無疑義，性質上為申請稽
    徵機關履行公法上義務之請求權，若稽徵機關否准此項請求
    ，自係侵害權益，依行政程序法第174 條規定，原告提出本
    案爭訟，依法有據。又被告於系爭土地被拍賣時，並未由農
    業主管機關認定是否屬農業用地，率認非農業用地而依一般
    稅課，致原告溢繳稅額，不得謂無可歸責而有撤銷之原因。
    原處分若經撤銷，訴願決定無以依麗而不能存在。何況，訴
    願機關未依職權調查系爭農地是否符合法令要件，純依被告
    所述而為決定基礎，與法不合。系爭土地雖編定為住宅區，
    但細部迄今未完成，本案非申請不課徵土地增值稅，毋須提
    出農業用地作農業使用證明書，而依農業發展條例施行細則
    第14條之1 第l 項第1 款規定（按應為第14條之1 第1 款規
    定，以下逕為更正），系爭土地應視為農業用地，被告自應
    依土地稅法第39條之2 第4 項規定課徵土地增值稅。
(三)、再以農業用地並作農業使用者，依土地稅法第22條規定課徵
    田賦。依法課徵田賦之農地，若任其荒蕪，經通報限期使用
    而不作農業使用者，依土地稅法第22條之1 規定，應課徵荒
    地稅。又依法課徵田賦之農業用地，若符合免徵田賦要件者
    ，經依土地稅減免規則核准後，依田賦稽徵工作程序第7 條
    規定，經核准減免賦稅之土地，稽徵機關每年會同會辦機關
    普查或抽查1 次，如有下列各款情形之一者，應即辦理撤銷
    減免，追收應納田賦及移送處罰。系爭土地為農業用地並作
    農業使用，所以一直按田賦課徵，並無依土地稅法第22條之
    1 課徵荒地稅之情事。又因系爭土地為農業用地並作農業使
    用，經認符合法定免徵田賦要件，故系爭土地自原告取得後
    至拍賣時，一直免徵田賦，足見系爭土地為農業用地，並依
    法作農業使用，並無疑義，被告於每年會同會辦機關普查或
    抽查時，始無辦理撤銷減免，追收應納田賦及移送處罰之情
    事，故被告認系爭土地非農業用地，不惟與誠信原則有違，
    更與法律推定不合等情。並聲明求為：1.判決撤銷訴願決定
    及原處分。2.被告應依本件法律上見解，對原告申請所有上
    開土地作成依土地稅法第39條之2 第4 項課徵土地增值稅之
    行政處分，並自拍定人代為繳納稅款之日起算，至填發收入
    退還書國庫支票之日止，按更正稅額，依代為繳納稅款之日
    郵政儲金匯業局之1 年期定期存款利率，按日加計利息，將
    溢繳稅款退還法院重新分配。
四、被告則以：
    本案系爭土地於96年1 月19日合併於桃園市○○段123 地號
    土地，依桃園縣政府都市計畫土地使用分區證明書所載，系
    爭土地於64年10月3 日即已發布實施為南崁新市鎮都市計畫
    之住宅區，系爭土地既非屬土地稅法施行細則第57條第1 項
    規定之農業用地，依財政部90年5 月4 日台財稅字第090045
    2810號函釋規定，自無土地稅法第39條之2 第4 項規定以該
    修正施行日當期之公告土地現值為原地價，計算漲價總數額
    ，課徵土地增值稅之適用，被告以98年4 月2 日桃稅土字第
    0980066583號函否准所請，於法有據，應予維持。至原告主
    張本案非申請不課徵土地增值稅，毋須提出農業用地作農業
    使用證明書，而系爭土地依農業發展條例施行細則第14條之
    1 第1 款規定，應視為農業用地，應依土地稅法第39條之2
    第4 項規定課徵土地增值稅乙節，農業發展條例施行細則第
    14條之1 係農業用地為不課徵土地增值稅所定之規定，再參
    照財政部91年12月10日台財稅字第0910457622號函釋意旨，
    原告主張，容有誤解等語，資為抗辯。並聲明求為判決駁回
    原告之訴。
五、兩造之爭點乃在：系爭土地是否屬土地稅法施行細則第57條
    第1 項規定之農業用地，而有應依土地稅法第39條之2 第4
    項規定以該修正施行日當期之公告土地現值為原地價，計算
    漲價總數額，課徵土地增值稅之適用？
(一)、按「（第1 項）納稅義務人自行適用法令錯誤或計算錯誤溢
    繳之稅款，得自繳納之日起5 年內提出具體證明，申請退還
    ；屆期未申請者，不得再行申請。（第2 項）納稅義務人因
    稅捐稽徵機關適用法令錯誤、計算錯誤或其他可歸責於政府
    機關之錯誤，致溢繳稅款者，稅捐稽徵機關應自知有錯誤原
    因之日起2 年內查明退還，其退還之稅款不以5 年內溢繳者
    為限。…（第4 項）本條修正施行前，因第2 項事由致溢繳
    稅款者，適用修正後之規定。」98年1 月21日修正公布之稅
    捐稽徵法第28條第1 項、第2 項、第4 項定有明文。另「（
    第1 項）土地增值稅之納稅義務人如左：一、土地為有償移
    轉者，為原所有權人。…（第2 項）前項所稱有償移轉，指
    買賣、交換、政府照價收買或徵收等方式之移轉；…」、「
    作農業使用之農業用地，於本法中華民國89年1 月6 日修正
    施行後第1 次移轉，或依第1 項規定取得不課徵土地增值稅
    之土地後再移轉，依法應課徵土地增值稅時，以該修正施行
    日當期之公告土地現值為原地價，計算漲價總數額，課徵土
    地增值稅。」土地稅法第5 條第1 項第1 款、第2 項、第39
    條之2 第4 項分別著有規定。是適用土地稅法第39條之2 第
    4 項規定係以「作農業使用之農業用地」移轉為要件。
(二)、次按「本法所稱農業用地，指非都市土地或都市土地農業區
    、保護區範圍內土地，依法供下列使用者︰一、供農作、森
    林、養殖、畜牧及保育使用者。二、供與農業經營不可分離
    之農舍、畜禽舍、倉儲設備、曬場、集貨場、農路、灌溉、
    排水及其他農用之土地。三、農民團體與合作農場所有直接
    供農業使用之倉庫、冷凍（藏）庫、農機中心、蠶種製造(
    繁殖) 場、集貨場、檢驗場等用地。」、「本法第39條之2
    第1 項所定農業用地，其法律依據及範圍如下：一、農業發
    展條例第3 條第11款所稱之耕地。二、依區域計畫法劃定為
    各種使用分區內所編定之林業用地、養殖用地、水利用地、
    生態保護用地、國土保安用地及供農路使用之土地，或上開
    分區內暫未依法編定用地別之土地。三、依區域計畫法劃定
    為特定農業區、一般農業區、山坡地保育區、森林區以外之
    分區內所編定之農牧用地。四、依都市計畫法劃定為農業區
    、保護區內之土地。五、依國家公園法劃定為國家公園區內
    按各分區別及使用性質，經國家公園管理機關會同有關機關
    認定合於前3 款規定之土地。」、「農業用地經依法律變更
    為非農業用地，經該法律主管機關認定符合下列各款情形之
    一，並取得農業用地作農業使用證明書者，得適用本法第39
    條之2 第1 項規定，不課徵土地增值稅：一、依法應完成之
    細部計畫尚未完成，未能准許依變更後計畫用途使用者。二
    、已發布細部計畫地區，都市計畫書規定應實施市區徵收，於公告實施市區徵收計畫前，未依變
    更後之計畫用途申請建築使用者。」為土地稅法第10條第1
    項（同農業發展條例第3 條第10款規定）及94年12月16日修
    正之同法施行細則第57條、第57條之1 （內容與農業發展條
    例施行細則第14條之1 大致相同）所明定。核上開施行細則
    規定乃行政院基於土地稅法第58條授權就該法第10條、第39
    條之2 第1 項所為細節性之規定，無違母法授權本旨及法律
    保留原則，自得適用。
(三)、復按「土地稅法第39條之2 （平均地權條例第45條）第4 項
    有關以該修正施行日當期之公告土地現值為原地價，計算漲
    價總數額，課徵土地增值稅規定之適用，應以土地稅法（平
    均地權條例）89年1 月28日修正公布生效時，該土地符合同
    法施行細則第57條第1 項所定之農業用地為適用範圍；倘土
    地稅法89年1 月28日修正公布生效時，該土地業經依法律變
    更編定為非農業用地，縱其尚未完成細部計畫或已完成細部
    計畫而尚未開發完成，均無土地稅法第39條之2 第4 項原地
    價認定規定之適用。」、「主旨：有關貴市後期發展區土地
    ，於89年1 月28日土地稅法修正施行前，如已經變更編定非
    屬同法施行細則第57條第1 項規定之農業用地，縱仍繼續作
    農業使用，應無土地稅法第39條之2 第4 項有關以該修正施
    行日當期之公告土地現值為原地價，計算漲價總數額，課徵
    土地增值稅規定之適用。…至於有關『農業用地經依法律變
    更編定為非農業用地，在依法完成之細部計畫尚未完成，無
    法依變更後之用地使用，經上開法律主管機關認定仍應依原
    來農業用地使用分區別或用地別管制使用者，得適用本法第
    39條之2 第1 項規定，不課徵土地增值稅。』係同法施行細
    則第57條之1 之特別規定，其與土地稅法第39條之2 第4 項
    規定之適用無涉。」分別經財政部90年5 月4 日台財稅字第
    0900452810號、91年12月10日台財稅字第0910457622號函釋
    在案；上開函釋與首揭土地稅法之相關規定意旨並無違背，
    稅捐稽徵機關辦理相關案件，自得適用之。
(四)、經查，原告所有坐落桃園市○○段164 、195 地號等2 筆土
    地，於94年12月22日經桃園地院民事執行處強制執行拍賣，
    由訴外人林永發拍定取得，桃園地院民事執行處函請被告核
    算應課徵之土地增值稅，經被告按一般用地稅率核計土地增
    值稅243,410 元，並函請法院代為扣繳在案，嗣上開土地於
    96年1 月19日與同段124 地號等多筆土地，合併為同段第12
    3 地號，惟此土地早經64年10月3 日發布之南崁新市鎮都市
    計畫列為住宅區等事實，有桃園縣政府98年3 月31日（98）
    桃縣城都字第7469號都市計畫土地使用分區證明書、桃園縣
    桃園地政事務所異動索引、土地登記謄本、桃園地院民事執
    行處函等件影本附卷可稽（見原處分卷第28、13-21 、5 頁
    ），且為兩造所不爭，洵堪認定。
(五)、承前所述，土地稅法第39條之2 第4 項規定係以「作農業使
    用之農業用地」移轉為前提，而該條項所稱之「農業用地」
    乃係以土地稅法89年1 月28日修正公布生效時，符合同法施
    行細則第57條第1 項所定之農業用地適用範圍為斷，倘土地
    稅法89年1 月28日修正公布生效時，系爭土地早依法律變更
    編定為非農業用地，縱其尚未完成細部計畫或已完成細部計
    畫而尚未開發完成，亦無土地稅法第39條之2 第4 項原地價
    認定規定之適用。核系爭土地於64年10月3 日既已為南崁新
    市鎮都市計畫之住宅區，揆之前開說明，即非屬修正前土地
    稅法施行細則第57條第1 項規定之農業用地，自無土地稅法
    第39條之2 第4 項規定之適用。原告主張系爭土地為農業用
    地，且做農業使用，不待人民之申請；又系爭土地編定為住
    宅區，但細部計畫迄今未完成，本案非申請不課徵土地增值
    稅，毋須提出農業用地作農業使用證明書，依農業發展條例
    施行細則第14條之1 第1 款規定，系爭土地應視為農業用地
    ，被告依職權應依土地稅法第39條之2 第4 項規定課徵土地
    增值稅，並於知悉該事實後，依稅捐稽徵法第28條規定辦理
    退稅云云，要無可採。從而，被告依首揭法令及相關財政部
    函釋之規定，否准原告退稅之申請，於法自無不合。另田賦
    之課徵與土地增值稅之稽徵係屬二事，是縱系爭土地自原告
    取得後至拍賣時，均經課徵田賦，原告亦不得執此即謂被告
    認系爭土地非農業用地，有何違反誠信原則或事涉法律推定
    不合情事。
六、綜上所述，系爭土地非屬土地稅法89年1 月28日修正時之農
    業用地，並無須經農業主管機關確認。是原告以系爭土地為
    農業用地之上開主張，均無可採。被告否准原告之申請，並
    無不合，訴願決定予以維持，亦無違誤，原告猶執前詞，訴
    請撤銷，並請求被告應對原告申請所有上開土地作成依土地
    稅法第39條之2 第4 項課徵土地增值稅之行政處分，並自拍
    定人代為繳納稅款之日起算，至填發收入退還書國庫支票之
    日止，按更正稅額，依代為繳納稅款之日郵政儲金匯業局之
    1 年期定期存款利率，按日加計利息，將溢繳稅款退還法院
    重新分配，均無理由，俱應駁回。
七、至行政程序法第34條規定：「行政程序之開始，由行政機關
    依職權定之。」乃係有關行政機關職權之規定，除有該規定
    但書所指「但依本法或其他法規之規定有開始行政程序之義
    務，或當事人已依法規之規定提出申請者，不在此限」情形
    外，並未賦予人民有請求行政機關開始行政程序之請求權。
    本件事證已臻明確，兩造其餘攻擊防禦方法經本院審酌後，
    核與本件判決結果均不生影響，故不再逐項論述，附敘明之
    。
八、據上論結，本件原告之訴為無理由，爰依行政訴訟法第98條
    第1 項前段、第218 條、民事訴訟法第385 條第1 項前段，
    判決如主文。
中    華    民    國    98    年    11    月   19     日
                    臺北高等行政法院第七庭
                              審判長法  官  林樹埔
                                    法  官  劉穎怡
                                    法  官  林玫君
上為正本係照原本作成。
如不服本判決，應於送達後20日內向本院提出上訴狀並表明上訴
理由，如於本判決宣示後送達前提起上訴者，應於判決送達後20
日內補提上訴理由書（須按他造人數附繕本）。
中    華    民    國    98    年    11    月   19     日
                                    書記官  黃玉鈴


司法院資訊處製作；財團法人民間司法改革基金會備份。
